【裁判字號】    97,上,1105
【裁判日期】    980602
【裁判案由】    給付工程款
【裁判全文】
臺灣高等法院民事判決                  97年度上字第1105號
上  訴  人  丙○○○○○○
法定代理人  甲○○
訴訟代理人  紀亙彥律師
            邱奕澄律師
上  一  人
複  代理人  林珪嬪律師
參  加  人  信翼企業有限公司
法定代理人  乙○○
被  上訴人  丁○○
訴訟代理人  陳志偉律師
            顏光嵐律師
上列當事人間請求給付工程款事件，上訴人對於中華民國97年11
月14日臺灣桃園地方法院97年度訴字第1550號第一審判決提起上
訴，本院於98年5月12日言詞辯論終結，判決如下：
    主    文
上訴駁回。
第二審訴訟費用由上訴人負擔。
    事    實    及    理    由
一、被上訴人主張：緣訴外人竣得工程股份有限公司（下稱竣得
    公司）對上訴人有工程款債權386萬元（下稱系爭工程款債
    權），嗣竣得公司積欠被上訴人新台幣（下同）800萬元，
    經被上訴人聲請臺灣臺北地方法院92年度促字第11475號支
    付命令確定。被上訴人遂以竣得公司為債務人，於民國（下
    同）92年8月19日，聲請原法院92年度執字第25323號強制執
    行事件（下稱系爭執行事件）；並以92年8月21日桃院祺民
    執九字25323號扣押命令（下稱系爭扣押命令），在800萬元
    本息範圍內，扣押竣得公司對上訴人債權，扣押命令於92年
    8月27日送達於上訴人，遂扣押系爭工程款債權。因上訴人
    於92年9月1日聲明異議，被上訴人遂訴請確認竣得公司對上
    訴人系爭工程款債權存在（下稱確認工程款訴訟），嗣勝訴
    確定。原法院乃於95年4月26日核發桃院木執92年執九字第
    25323號收取命令（下稱系爭收取命令），准許被上訴人向
    上訴人收取系爭工程款債權本息，同年5月8日送達於上訴人
    ；上訴人仍於95年5月16日聲明異議，拒絕依前開執行命令
    交付系爭工程款債權386萬元本息。然而，系爭執行事件尚
    未終結，上訴人自應遵守執行命令，且訴外人楊元坪、邱瑞
    尉、陳春桃復聲請對竣得公司強制執行，系爭工程款債權已
    不足清償全部債權，爰依強制執行法第120條第2項規定，訴
    請上訴人將386萬元本息交付原法院分配等語（於原審聲明
    ：上訴人應將386萬元及自95年5月8日起至交付日止按年息
    百分之五計算之利息，交付原法院民事執行處分配。原審判
    決被上訴人全部勝訴，上訴人提起上訴）。並答辯聲明：上
    訴駁回。
二、上訴人則以：強制執行法第120條第2項係處理第三人異議之
    程序規定，並非實體權利，被上訴人據此提起訴訟，於法不
    符；何況，上訴人於95年5月16日聲明異議，被上訴人於同
    年月20日即收受異議狀，其遲至97年8月12日始起訴，顯逾
    10日不變期間，應予駁回。再者，參加人信翼企業有限公司
    於系爭執行事件前，即以竣得公司為債務人，聲請原法院92
    年度執字第21879號強制執行事件（下稱21879號執行事件）
    ，並經原法院92年10月7日桃院祺執92年執六字第21879號收
    取命令（下稱21879號收取命令），准參加人收取系爭工程
    款債權，上訴人遂將386萬元如數交付參加人，系爭工程款
    債權業因清償而消滅，被上訴人即不得再對其聲請強制執行
    。否則，竣得公司於91年12月10日即得請求系爭工程款，至
    93年12月9日即屆滿二年，故被上訴人於97年8月12日始起訴
    ，已罹時效等語，資為抗辯。並上訴聲明：(一)原判決廢棄。
    (二)被上訴人在第一審之訴及其假執行之聲請均駁回。
三、兩造不爭執事實：
  (一)竣得公司對上訴人有系爭工程款債權，於91年12月10日得請
    求付款。92年8月19日，被上訴人向原法院聲請系爭執行事
    件，原法院於92年8月21日核發系爭扣押命令，在800萬元本
    息範圍內，扣押竣得公司對上訴人債權，扣押命令於92年8
    月27日送達於上訴人，上訴人於同年9月1日聲明異議。
  (二)被上訴人因而對上訴人提起確認工程款訴訟，92年12月17日
    原法院92年度訴字第1640號判決被上訴人全部敗訴；被上訴
    人提起上訴，經93年6月16日本院93年度上字第116號判決廢
    棄原審判決，改判被上訴人全部勝訴。上訴人提起上訴，經
    94年12月29日最高法院94年度台上字第2394號裁定駁回上訴
    確定。該案認定上訴人對竣得公司所主張800萬元及自91年1
    月4日起至清償日止按年息百分之五計算之利息，業經聲請
    臺灣臺北地方法院92年度促字第11475號支付命令確定；嗣
    上訴人於本院不再爭執此情（見本院卷第21頁背面）。
  (三)此前，參加人亦以竣得公司為債務人，聲請原法院91年度全
    四字第8406號裁定，准就竣得公司財產於386萬元範圍內為
    假扣押；嗣由原法院91執全3768號強制執行事件就系爭工程
    款債權實施假扣押。其後，參加人主張對竣得公司有386萬
    元確定債權，於92年7月18日聲請原法院21879號執行事件，
    原法院於92年10月7日核發21879號收取命令，准參加人收取
    系爭工程款債權，上訴人遂給付參加人386萬元，參加人於
    92年11月19日陳報收取完畢。
  (四)被上訴人嗣聲請續行系爭執行事件，原法院於95年4月26日
    核發系爭收取命令，准許被上訴人向上訴人收取系爭工程款
    債權386萬元本息。收取命令於95年5月8日送達上訴人，上
    訴人於95年5月16日聲明異議，異議狀於同年月24日送達於
    被上訴人；被上訴人於97年8月12日始提起本件訴訟。系爭
    扣押命令與系爭收取命令迄未撤銷。
  (五)楊元坪、邱瑞尉與陳春桃亦以竣得公司為債務人，聲請原法
    院92年度執字第25325號、92年度執字第25324號強制執行事
    件，尚未受償。
四、本件爭點為：(一)被上訴人得否依強制執行法第120條第2項提
    起本件訴訟？(二)被上訴人逾強制執行法第120條第2項期間起
    訴，其起訴是否合法？(三)上訴人依原法院21879號執行命令
    ，將系爭工程款支付予參加人，是否發生清償效力？(四)系爭
    工程款債權是否已罹於時效？茲就兩造論點分述如下。
五、關於強制執行法第120條第2項做為請求權基礎方面：
    被上訴人主張系爭執行事件迄未終結，然上訴人對系爭收取
    命令異議，被上訴人自得依強制執行法第120條第2項，請求
    上訴人將前述款項交付執行法院分配等語。上訴人則謂強制
    執行法第120條第2項係處理異議之程序，並非實體權利，被
    上訴人不得據此提起訴訟云云。經查：
  (一)按第三人依強制執行法第119條第1項規定聲明異議者，執行
    法院應通知債權人；債權人對於第三人之聲明異議認為不實
    時，得於收受前項通知後10日內向管轄法院提起訴訟，並應
    向執行法院為起訴之證明及將訴訟告知債務人，強制執行法
    第120條第1、2項定有明文。執行債權人依強制執行法第120
    條第2項規定對第三人提起之訴訟，係在解決執行債務人對
    第三人之債權是否存在或其數額之爭議，性質上係代位行使
    執行債務人之權利（最高法院93年度台上字第1040號判決意
    旨參照），是以強制執行法第120條第2項得做為實體請求之
    法律基礎。
  (二)查被上訴人以臺灣臺北地方法院92年度促字第11475號確定
    支付命令為執行名義，主張竣得公司積欠800萬元本息，遂
    於92年8月19日聲請系爭執行事件，原法院於92年8月21日核
    發系爭扣押命令。上訴人異議後，被上訴人提起確認工程款
    訴訟並勝訴確定，原法院遂於95年4月26日發收取命令，准
    許被上訴人向上訴人收取系爭工程款債權386萬元本息，收
    取命令於95年5月8日送達上訴人，上訴人於同年5月16日聲
    明異議，此為兩造所不爭（見本院卷第21頁），已如前述。
    足見被上訴人確為竣得公司債權人，竣得公司對於上訴人既
    有系爭工程款債權386萬元本息存在，被上訴人自得聲請就
    上開債權為強制執行，原法院嗣於95年5月8日核發系爭收取
    命令，上訴人即應遵照執行命令由被上訴人收取債權，被上
    訴人亦取得受領給付之地位。茲上訴人仍否認系爭工程款債
    權債務關係，拒絕依執行法院命令為給付，即屬無據，執行
    法院得逕行排除阻礙，將上開債權本息取交被執行債權人（
    被上訴人）；解釋上，執行債權人既具有受領給付地位，亦
    得依據強制執行法第120條第2項規定，訴請上訴人將上開金
    錢交付執行法院（原法院），由執行法院轉給付之。
  (三)再按就債務人對於第三人之金錢債權為執行時，執行法院應
    發扣押命令禁止債務人收取或為其他處分，並禁止第三人向
    債務人清償；前項情形，執行法院得詢問債權人意見，以命
    令許債權人收取，或將該債權移轉於債權人，如認為適當時
    ，得命第三人向執行法院支付轉給債權人，強制執行法第11
    5條第1、2項亦定有明文。原法院固核發系爭收取命令，准
    被上訴人收取竣得公司財產即系爭工程款債權386萬元本息
    ；然楊元坪、邱瑞尉與陳春桃前以竣得公司為債務人，分別
    聲請原法院92年度執字第25325號、92年度執字第25324號強
    制執行事件，亦為兩造所不爭，是系爭工程款債權顯不足清
    償全體債權人債權，則被上訴人依強制執行法第120條第2項
    規定，請求將上開款項交由執行法院分配，尚符合該條項立
    法意旨（本院96年度建上字第60號判決、最高法院96年度台
    上字第2209號裁定均採相同見解）。上訴人空言該條項僅屬
    處理異議程序規定，不得做為實體請求之訴訟標的云云，洵
    非可取。
六、被上訴人於強制執行法第120條第2項期間屆滿後起訴，是否
    合法方面：
    被上訴人認強制執行法第120條第2項所定10日期間係通常法
    定期間，系爭執行事件既未終結，被上訴人仍得提起本件訴
    訟等語。上訴人則以上開10日期間係不變期間，被上訴人逾
    期起訴，為不合法云云。經查：
  (一)按債權人對於第三人之聲明異議認為不實時，得於收受前項
    通知後10日內向管轄法院提起訴訟，並應向執行法院為起訴
    之證明及將訴訟告知債務人；債權人未於前項規定期間內為
    起訴之證明者，執行法院得依第三人之聲請，撤銷所發執行
    命令，強制執行法第120條第2、3項定有明文。不變期間係
    指法定期間之冠有不變字樣者而言（最高法院22年抗字第60
    7號判例意旨參照）；強制執行法第120條第2項10日內之期
    間，係屬通常期間，而非不變期間（本院暨所屬法院92年法
    律座談會民事執行類提案第27號研討結果參照）。就債務人
    對於第三人之債權為執行，經該第三人聲明異議，縱債權人
    未對該第三人起訴，其執行程式並不當然終結，尚須由執行
    法院依第三人之聲請，撤銷所發執行命令，始能謂為終結（
    最高法院95年台抗字第40號判決意旨參照）。
  (二)查系爭執行事件於95年4月26日核發系爭收取命令，上訴人
    於95年5月16日聲明異議，異議狀於同年月24日送達於被上
    訴人，已於如述；被上訴人固遲至97年8月12日始提起本件
    訴訟，然系爭扣押命令與系爭收取命令迄未撤銷，此為兩造
    所不爭，並經本院調取系爭執行案卷查明無誤。上訴人固對
    系爭收取命令異議，且被上訴人未於10日內起訴，然依前揭
    說明，系爭扣押與收取命令未經聲請撤銷，故系爭執行事件
    並未終結。系爭執行事件既未終結，則被上訴人自得提起本
    件訴訟。至於被上訴人起訴雖逾強制執行法第120條第2項所
    定10日期間，惟條文並無「不變期間」文句，故10日期間僅
    屬通常法定期間，而非不變期間性質，是以被上訴人起訴仍
    屬合法。上訴人空言10日係不變期間，被上訴人收受異議狀
    逾10日始起訴，其起訴為不合法云云，洵非可採。
七、上訴人依原法院21879號收取命令所為支付，有無清償效力
    方面：
    被上訴人主張上訴人依21879號收取命令而支付參加人386萬
    元，業經確認工程款訴訟認定不發生清償效力，本件受該案
    爭點效效力所拘束，不得再為相反主張與認定等語。上訴人
    辯稱該案並未就此點由兩造充分攻防，不生爭點效效力；上
    訴人既依21879號執行命令對參加人清償，系爭工程款債權
    即消滅，被上訴人不得再請求上訴人清償云云。
  (一)又按確定判決之既判力，固以訴訟標的經表現於主文判斷之
    事項為限，判決理由並無既判力，但法院於判決理由中，就
    訴訟標的以外當事人主張之重要爭點，本於當事人辯論之結
    果已為判斷時，其對此重要爭點所為之判斷，除有顯然違背
    法令，或當事人已提出新訴訟資料，足以推翻原判斷之情形
    外，應解為在同一當事人就該重要爭點所提起之訴訟中，當
    事人及法院就該已經法院判斷之重要爭點之法律關係，不得
    任作相反之主張或判斷，始符民事訴訟上之誠信原則（最高
    法院96年度台上字第1782、2569號、73年度台上字第4062號
    判決要旨參照）。此與學說上所謂爭點效理論相仿，亦即當
    事人在前訴訟以重要爭點加以爭執，經法院審理及判斷，所
    發生之通用力，於不同之後訴，如以同一爭點為重要之先決
    問題加以審理時，當事人不得為與其判斷相反之主張、舉證
    ，並禁止法院為與其相矛盾之判斷之效力。
  (二)查上訴人於確認工程款事件93年6月2日辯論意旨狀陳稱：是
    竣得公司與信翼公司（指本件參加人）確有債權讓與之情至
    明…；嗣信翼公司並於92年10月7日由原法院民事執行處以
    92年度執字第21879號發給信翼公司收取命令，被上訴人並
    依收取命令將扣押之債權額給付予第三人信翼公司，是本件
    工程債權自已不存在，陳淑真（即本件被上訴人）之主張乃
    無理由等語（見確認工程款訴訟之本院93年度上字第116號
    案卷第107至108頁，即本院卷第149、150頁）。是上訴人依
    21879號收取命令支付參加人386萬元，有無清償效力，確係
    該案重要爭點，嗣經兩造於該案充分攻防後，本院93年度上
    字第116號判決遂認定系爭工程款債權未受清償，理由略謂
    ：「…上訴人（指本件被上訴人）既已於收受執行法院通知
    後10日內提起本件訴訟，且被上訴人（指本件上訴人）亦於
    同年10月8日收受本件起訴狀繕本，自應待本件判決確定後
    再聽候執行法院之命令辦理。惟上訴人竟於三星期後之92年
    10月15日收受同法院依信翼公司聲請所發同月7日執六字第
    21879號收取命令後，將系爭工程款債權全部向信翼公司清
    償，依法自不生清償之效力。」（見該案判決第12頁，即本
    院卷第166頁）。依前開說明，上訴人依21879號收取命令對
    參加人所為給付，是否發生清償效力，厥為確認工程款訴訟
    之前提問題，嗣經確認上開給付不生清償效力，自發生爭點
    效效力，於本件不得為相反認定。則上訴人仍執前詞，謂其
    依收取命令所為給付發生清償效力云云，即非可採。至於原
    法院受理21879號執行事件與系爭執行事件，未依強制執行
    法第33條合併執行，致上訴人依21879號收取命令給付一事
    ，則為上訴人與原法院間法律問題，尚不得對抗被上訴人。
八、系爭工程款債權是否罹於時效方面：
    被上訴人主張其提起確認工程款訴訟經判決勝訴確定，系爭
    工程款債權時效應延長為五年，故被上訴人於97年8月12日
    起訴，並未罹於時效等語。上訴人辯稱竣得公司於91年12月
    10日即得請求系爭工程款，至93年12月9日即屆滿二年，故
    被上訴人本件請求已罹於時效云云。經查：
  (一)末按消滅時效，因起訴而中斷；經確定判決或其他與確定判
    決有同一效力之執行名義所確定之請求權，其原有消滅時效
    期間不滿五年者，因中斷而重行起算之時效期間為五年；時
    效中斷，以當事人、繼承人、受讓人之間為限，始有效力，
    民法第129條第1項第3款、第137條第3項、138條分別定有明
    文。
  (二)查執行債權人依強制執行法第120條第2項規定對第三人提起
    之訴訟，係在解決執行債務人對第三人之債權是否存在或其
    數額之爭議，性質上係代位行使執行債務人之權利（最高法
    院93年度台上字第1040號判決意旨參照）。起訴乃訴訟上行
    使權利之行為，以訴訟方法行使權利，不論係本訴、反訴、
    附帶民事訴訟、抑或給付之訴、形成之訴、確認之訴，均包
    括在內，其時效均因而中斷，又請求權乃權利之作用及表現
    ，由基礎權利而發生，並非債權唯一之權能。故債權人提起
    確認債權存在之訴，自含有確認其權利之作用即請求權存在
    之意（最高法院95年度台上字第1272號判決意旨參照）。茲
    被上訴人前提起確認工程款訴訟，訴請確認竣得公司對上訴
    人系爭工程款債權存在，嗣勝訴確定，既如前述，則依前開
    規定，系爭工程款債權時效為確認工程款訴訟所中斷，重行
    起算之消滅時效即延長為5年。則該案經94年12月29日最高
    法院94年度台上字第2394號裁定駁回上訴人上訴確定，嗣被
    上訴人於97年8月12日提起本件訴訟，並未逾5年時效期間。
    上訴人認系爭工程款債權消滅時效僅為2年，被上訴人起訴
    罹於時效云云，顯與民法第137條第3項規定不符，故為本院
    所不採。
九、綜上所述，強制執行法第120條第2項得做實體請求訴訟標的
    ，該條所定10日期間並非不變期間，被上訴人起訴迄今，系
    爭執行事件尚未終結，系爭收取命令亦未經聲請撤銷，故其
    起訴為合法。上訴人依21879號收取命令支付參加人款項，
    經確認工程款訴訟認定不生清償效力，發生爭點效效力，本
    件不得為相反認定。再者，被上訴人請求上訴人將386萬元
    工程款交付原法院分配，並未罹於時效。從而，被上訴人依
    強制執行法第120條第2項規定，訴請上訴人將386萬元及自
    95年5月8日起至交付日止按年息百分之五計算之利息，交付
    原法院民事執行處分配；洵屬正當，應予准許。是則原審判
    命上訴人如數給付，並依兩造聲請，定相當擔保金額為准免
    假執行之宣告，於法並無違誤。上訴意旨指摘原判決不當，
    求予廢棄改判，為無理由，應予駁回。
十、本件為判決基礎之事證已明，兩造其餘主張、陳述及所提證
    據，經審酌後，認均與本件結論無礙，不再一一論列，併予
    敘明。
十一、據上論結，本件上訴為無理由，爰判決如主文。
中    華    民    國    98    年    6     月     2    日
                    民事第十七庭
                        審判長法  官  藍文祥
                              法  官  陳麗芬
                              法  官  吳燁山
正本係照原本作成。
如不服本判決，應於收受送達後20日內向本院提出上訴書狀，其
未表明上訴理由者，應於提出上訴後20日內向本院補提理由書狀
（均須按他造當事人之人數附繕本）上訴時應提出委任律師或具
有律師資格之人之委任狀；委任有律師資格者，另應附具律師資
格證書及釋明委任人與受任人有民事訴訟法第466條之1第1項但
書或第2項（詳附註）所定關係之釋明文書影本。
中    華    民    國    98    年    6     月    4     日
                              書記官  于  誠
附註：
民事訴訟法第466條之1（第1項、第2項）：
對於第二審判決上訴，上訴人應委任律師為訴訟代理人。但上訴
人或其他法定代理人具有律師資格者，不在此限。
上訴人之配偶、三親等內之血親、二親等內之姻親，或上訴人為
法人、中央或地方機關時，其所屬專任人員具有律師資格並經法
院認為適當者，亦得為第三審訴訟代理人。


司法院資訊處製作；財團法人民間司法改革基金會備份。
